【裁判字號】    92,訴更一,6
【裁判日期】    920730
【裁判案由】    返還不當得利
【裁判全文】
臺灣臺北地方法院民事判決                          九十二年度訴更一字第六號
    原      告  台北市政府財政局
    法定代理人  甲○○
    訴訟代理人  謝家健律師
    被      告  中華民國西班牙文化經濟協會
    法定代理人  乙○○
右當事人間請求返還不當得利事件，經臺灣高等法院九十一年度抗字第三三一三號廢
棄發回更審，本院判決如左：
    主      文
被告應給付原告新臺幣貳佰伍拾伍萬貳仟伍佰伍拾元，及自民國八十九年十一月十日
起至清償日止，按年息百分之五計算之利息，並自民國八十九年十一月十日起至其返
還如附圖所示坐落臺北市○○區○○段二小段一０一地號（面積：二三．五六平方公
尺）、一０二地號（面積：一二０．七六平方公尺）土地於原告之日止，按月給付原
告按上開面積二分之一以上開土地各該年度申報地價年息百分之五計算之損害賠償金
。訴訟費用由被告負擔。
本判決第一項於原告以新臺幣捌拾伍萬壹仟元為被告供擔保後，得假執行。但被告如
於假執行程序實施前，以新臺幣貳佰伍拾伍萬貳仟伍佰伍拾元為原告預供擔保，得免
為假執行。
    事      實
甲、原告方面：
一、聲明：如主文所示，並願供擔保請准宣告假執行。
二、陳述：
（一）被告前向原告承租原告管理如附圖所示坐落臺北市○○區○○段二小段一０一
      地號（面積：二三．五六平方公尺）一０二地號（面積：一二０．七六平方公
      尺）土地（下稱系爭土地），建築門牌號碼：臺北市○○區○○街二十一號三
      樓、四樓房屋（下稱系爭房屋），雙方逐年簽訂之之基地租賃契約期間至八十
      一年三月三十一日屆滿，期滿後，因被告未續租，租賃法律關係乃告終止，終
      止後，被告就其所有之上開房屋占有原告管理之上開土地並未支付任何償金，
      更於八十二年二月十日將上開房屋交付財團法人泛美國際文教基金會（下稱泛
      美文教基金會，為同案被告，原告就其部分，業經臺灣高等法院九十二年四月
      八日判決，現由泛美文教基金會上訴於最高法院中。）業經無限期管理使用迄
      今，被告所有之上開房屋於上開租賃法律關係終止後，繼續占有原告管理之土
      地，其使用系爭土地即屬無權占有。又被告自八十二年二月十日起將上開房屋
      交由泛美文教基金會管理使用，被告與泛美文教基金會以共同使用上開房屋之
      方式，直接侵害該房屋坐落土地之所有權，渠等係無法律上原因占用系爭土地
      而受有相當租金之利益，原告則受有相當於租金利益之損失，同時因渠等上開
      共同侵權行為受有相當於租金之損害，原告自得依不當得利之法則、侵權行為
      損害賠償請求權，請求被告返還所受利益及賠償原告所受損害。
（二）系爭臺北市○○街二十一號建物占用臺北市○○區○○段一０一、一０二地號
      土地，其面積分別為二三．五六平方公尺、一二０．七六平方公尺，中西文經
      協會所有之上開房屋，依全棟建築物比例計算，其占用面積應為上開面積之二
      分之一。而依市有基地租金計收基準，市有地之租金一律按土地申報地價年息
      百分之五計收租金，則被告訴訟繫屬前五年內占用基地所得之利益或原告所受
      之損害為二百五十五萬二千五百五十元，起訴狀繕本送達後，被告仍繼續占用
      系爭土地，其仍受有相當於租金之利益及造成原告相當租金之損害，自應按上
      開計算標準按其繼續占用期間給付原告損害賠償金。
三、證據：提出法人登記簿謄本、地籍圖謄本、臺北市公有基地租賃契約、中西文經
    協會原理事長乙○○八十八年七月二十八日函及函附之協議書、李潮雄律師八十
    七年三月二十三日潮自第八七０一六號律師函、複丈成果圖、臺北市公告土地現
    值及公告地價查詢資料、原告九十一年三月二十八日北市財五字第０九一三０七
    七六六００號函（以上皆影本）及土地登記簿謄本等件為證。
乙、被告方面：
一、聲明：駁回原告之訴及假執行之聲請，如受不利判決願擔擔保請准宣告免為假執
    行。
二、陳述：
（一）被告係人民團體法修正公布施行前已立案之人民團體，前於民國八十二年二月
      十七日奉內政部為解散處分，由原任理事長乙○○擔任清算人，並責成應於一
      個月內完成清算，乙○○旋依規定完成清算，並於八十二年三月二十五日填具
      解算報告書，繳銷立案證書及圖證。被告早於解散前之八十二年二月十日即將
      所有之未登記系爭建物移交泛美文教基金會管領，茲有協議書可稽。依協議內
      容，被告係將系爭建物交由泛美文教基金會無限期管理使用，且涉及建物之稅
      負及職員薪資等費用悉由泛美文教基金會負擔，實質上為處分建物，礙於建物
      未經登記，遂未辦理所有權移轉登記；被告於解散當時確無剩餘財產。原告認
      被告清算未完結，殊有誤會。
（二）自八十二年二月十日起，被告即未使用系爭建物，並無占有市有基地可言，難
      謂有侵權之事實，又被告亦未因之受有相當於租金之利益。
    理      由
甲、程序方面：
一、按非法人之團體雖無權利能力，然日常用其團體之名義為交易者比比皆是，民事
    訴訟法第四十條第三項為應此實際上之需要，特規定此等團體設有代表人或管理
    人者，亦有當事人能力。所謂有當事人能力，自係指其於民事訴訟得為確定私權
    之請求人，及其相對人而言，最高法院五十年台上字第二七一九號著有判例。查
    本件被告中華民國西班牙文化經濟協會係於七十年九月二十七日成立並領有內政
    部人民團體立案證書（台丙主字第八二○八三號），縱認被告因未為法人設立登
    記，尚未取得法人人格，惟其既經非常時期人民團體組織法向主管機關立案，自
    係為多數成員所組成具有一定之名稱、組織、目的、會址，並有代表人及獨立之
    財產，自屬民事訴訟法第四十條第三項所規定之非法人團體。次按，人民團體解
    散之清算程序，如經法人登記者，除法律另有規定外，依民法之規定辦理；如未
    經法人登記者，應依章程或會員（會員代表）大會決議辦理，章程未規定或會員
    （會員代表）大會無法召開時，由主管機關選任清算人，並準用民法清算規定辦
    理，督導各級人民團體實施辦法第二十二條定有明文。茲如前述，被告既屬民事
    訴訟法第四十條第三項所規定之非法人團體，則依督導各級人民團體實施辦法第
    二十二條定規定準用民法第四十條第二項規定之意旨，其非法人團體之資格於清
    算終結前於清算必要範圍內應視為存續。故本件被告中華民國西班牙文化經濟協
    會雖於八十二年二月十七日經內政部以臺（八二）內社字第八二七三六八二號函
    予以解散，並於八十二年三月二十五日繳回內政部頒發之立案證書及圖記，惟系
    爭占用原告土地上之房屋既為其所建築，即有未了現務容待清算，尚未清算終結
    ，自應於清算終結前視為存續而有當事人能力，俾以解決紛爭，合先敘明。
二、本件被告未於言詞辯論期日到場，核無民事訴訟法第三百八十六條所列各款情形
    ，應依原告之聲請，由其一造辯論而為判決。
乙、實體方面：
一、原告起訴主張：被告前向原告承租原告管理如附圖所示本件系爭土地並建有本件
    系爭房屋，雙方逐年簽訂之之基地租賃契約期間至八十一年三月三十一日屆滿，
    期滿後，因被告未續租，租賃法律關係乃告終止。終止後，被告就其所有之上開
    房屋占有原告管理之上開土地並未支付任何償金，更於八十二年二月十日將上開
    房屋交付泛美文教基金會無限期管理使用迄今，被告所有之上開房屋於上開租賃
    法律關係終止後，繼續占有原告管理之土地，其使用系爭土地即屬無權占有，其
    係無法律上原因占用系爭土地而受有相當租金之利益，原告則受有相當於租金利
    益之損失，同時因渠等上開共同侵權行為受有相當於租金之損害，原告自得依不
    當得利之法則、侵權行為損害賠償請求權，請求被告返還所受利益及賠償原告所
    受損害。
二、被告則以：其八十二年二月十日起，被告即未使用系爭建物，並無占有市有基地
    可言，難謂有侵權之事實，且其亦未因之受有相當於租金之利益等語置辯。
三、本件原告起訴主張：其為坐落臺北市○○區○○段二小段一０一、一０二地號土
    地之管理機關，被告前向原告承租系爭土地建築臺北市○○區○○街二十一號三
    樓、四樓房屋，雙方逐年簽訂之基地租賃契約期間於八十一年三月三十一日屆滿
    後，被告未予續租，嗣於八十二年二月十日，被告與泛美文教基金會訂立協議書
    將上開房屋交付泛美文教基金會無限期管理之事實，已據其提出土地登記簿謄本
    、地籍圖謄本、房屋稅籍影本、臺北市公有基地租賃契約、被告原理事長乙○○
    八十八年七月二十八日函及函附之協議書、占用面積測量表、協議書影本、複丈
    成果圖等為證，自堪信為真實。被告既以前詞置辯，故本件之主要爭點，即在被
    告將坐落於系爭土地上之系爭房屋交泛美文教基金會使用，是否不法侵害原告之
    土地所有權而構成侵權行為，及無法律上之原因占用原告之土地而受有利益，而
    使原告得依據不當得利、侵權行為之法律關係為其聲明所示之請求。
四、經查：
（一）本件兩造間租地建屋之法律關係，於八十一年三月三十一日因租期屆滿而終止
      ，租約終止後，被告迄今未依約拆屋還地予原告，除應負債務不履行損害賠償
      之責外，對原告之系爭土地同時構成無權占有。被告繼續占用系爭土地，並另
      立約無限期交付泛美文教基金會占有管理使用該房屋，顯係故意以不法之手段
      侵害原告之土地所有權之圓滿狀態，自應負侵權行為損害賠償之責，又被告雖
      未直接占有系爭土地，但其以無限期交付泛美文教基金會占有管理，仍取得間
      接占有人之地位，亦應認為對原告所管理之所有權造成侵害。
（二）又被告於租約終止後並未騰空返還其占用系爭土地，對原告而言既無法律上之
      原因，且未支付租金或其他對價於原告，致原告遭受損害，被告占用受益與被
      原告受損害之間，自有相當因果關係，原告自得依不當得利法則，請求被告返
      還所受利益。
（三）同案被告泛美文教基金會雖辯稱：本件原告侵權行為之請求權已罹於二年時效
      部分而不得請求。然查：被告確曾於八十七年三月二十四日託李潮雄律師函告
      原告關於系爭房屋已交由泛美文教基金會使用之事實，有信函影本乙紙在卷可
      憑（見本院八十九年訴字第四四三九號卷，第三十三頁）。而本件係於八十九
      年十月十七日起訴，復有起訴狀可考。故自八十九年十月十七日回溯超過二年
      部分，侵權行為請求權二年短期時效，雖已完成，經同案被告泛美文教基金會
      為時效抗辯，原告自不得依侵權行為法則，對被告請求損害賠償。然此部分仍
      未逾五年，故原告仍得依不當得利法律關係向被告請求返還所受相當租金之利
      益。
五、末按無正當權源占用他人土地者，將致他人受有相當於租金之損害，此為社會通
    常之觀念，參諸最高法院六十一年度臺上字第一六九五號判例意旨即明。經查：
（一）本件被告於租約終止後未返還系爭土地，並將其所建築之房屋交泛美文教基金
      會占有使用地上三、四樓房屋，而被告間接無權占用系爭土地受利益，致原告
      受有不能使用系爭土地之損害，已如前述，則原告自得依不當得利、侵權行為
      之法則（起訴前二年部分），請求被告給付相當於租金之利益或賠償相當於租
      金之損害。
（二）又城市地方房屋之租金，以不超過土地及其建築物申報總價額年息百分之十為
      限之規定，於租地建屋準用之土地法第一百零五條、第九十七條第一項復定有
      明文。查：
    １系爭土地位於臺北市○○街，屬於城市地方，自有土地法前開規定之適用。且
      按土地法第九十七條第一項規定所謂之土地價額，依同法施行法第二十五條之
      規定，係指法定地價而言，而土地法第一百四十八條規定土地所有權人依土地
      法所申報之地價為法定地價，故土地法第九十七條所謂之土地申報地價額，即
      指該土地之申報地價。又依平均地權條例施行細則第二十一條規定，公有土地
      及依平均地權條例第十六條收買之土地，以各該宗土地之公告地價為申報地價
      ，免予申報。查系爭土地位處中正區，距臺北市○○○路臺北車站約五分鐘路
      程，距臺北市○○街約二分鐘路程，有多線公車經過，交通便捷，附近多為補
      習班，商店林立，生活機能良好，業據本院九十年訴字第四四三九號案件履勘
      現場查明屬實，並製有勘驗筆錄可稽，經審酌系爭土地附近之繁榮程度及地上
      三、四樓房屋利用之情形，認其租金應以土地申報價額之年息百分之五計算為
      適當，核無不合。
    ２原告管理之系爭一０一、一０二地號土地，其公告地價即申報地價：八十三年
      度為每平方公尺十三萬六千五百十四元，八十六年度為每平方公尺十四萬三千
      九百二十九元，八十九年度為十四萬七千一百元，有臺北市公告土地現值及公
      告地價查詢資料在卷可憑（見本院八十九年度訴字第四四三九號卷第九十八頁
      ）。依被告各占用之面積，以該土地申報價額百分之五為計算之標準，原告訴
      訟繫屬前之五年即自八十四年十月十七日起至八十九年十月十六日止無權占用
      被上訴人管理之土地，致被上訴人所受之損害應為二百五十五萬五千六百二十
      四元（417221＋0000000＝0000000，計算式詳如附表所示）。原告請求被告如
      數給付二百五十五萬二千五百五十元本息，並請求自八十九年十一月十日起至
      返還土地之日止，繼續占用系爭土地期間，請求依上開計算標準按月給付原告
      損害賠償金，洵屬正當。
六、綜上所述，原告依不當得利、侵權行為之法則（起訴前二年部分），請求被告給
    付二百五十五萬二千五百五十元本息。並自八十九年十一月十日起至返還上開土
    地之日止，按月給付原告按上開面積二分之一以上開土地各該年度申報地價年息
    百分之五計算之損害賠償金，為有理由，應予准許。
七、兩造陳明願供擔保請為宣告假執行或免為假執行，經核均與規定相符，爰分別酌
    定相當之擔保金額予以宣告。原告陳明願供擔保，請求宣告假執行，核無不合，
    茲酌定相當之擔保金額，予以准許。
八、本件事實已臻明確，兩造其餘攻擊防禦方法及證據經予審酌，核與判決結果不生
    影響，爰不再逐一論述，併此敘明。
據上論結：本件原告之訴為有理由，依民事訴訟法第三百八十五條第一項前段、第七
十八條、第三百九十條第二項、第三百九十二條，判決如主文。
中      華      民      國    九十二      年      七      月    三十    日
                                             民事第四庭法      官 黃柄縉
右為正本係照原本作成
如對本判決上訴，須於判決送達後廿日內向本院提出上訴狀
中      華      民      國    九十二    年      七      月     三十     日
                                                       法院書記官 楊湘雯                                                                                                                                               E


司法院資訊處製作；財團法人民間司法改革基金會備份。
